臺灣彰化地方法院民事判決
                                     110年度重訴字第66號
原      告  張秋    
訴訟代理人  張家豪律師
被      告  張高明  


訴訟代理人  陳青來律師
上列當事人間請求撤銷贈與等事件，本院於民國111年2月8日言
詞辯論終結，判決如下：
    主  文
原告之訴駁回。
訴訟費用由原告負擔。
    事實及理由
壹、程序事項：按訴狀送達後，原告不得將原訴變更或追加他訴
    ，但請求之基礎事實同一者不在此限，民事訴訟法第255 條
    第1項第2款定有明文。所謂請求之基礎事實同一，係指變更
    或追加之訴與原訴之主要爭點有其共同性，各請求利益之主
    張在社會生活上可認為同一或關連，而就原請求之訴訟及證
    據資料，於審理繼續進行在相當程度範圍內具有同一性或一
    體性，得期待於後請求之審理予以利用，俾先後兩請求在同
    一程序得加以解決，避免重複審理，進而為統一解決紛爭者
    即屬之（最高法院90年度臺抗字第2 號裁定參照）。本件原
    告起訴時原主張依民法第412條第1項規定撤銷兩造原先就彰
    化縣○○市○○段0000地號、1029地號二筆土地之贈與關係，並
    依不當得利規定請求返還前開二筆地號土地。嗣於民國（下
    同）110年5月26日以民事準備暨調查證據聲請狀追加主張依
    民法第416條第1項之法律規定為同一請求，經核原告追加請
    求與原請求之證據資料，於相當程度範圍內具有同一性，得
    於追加請求之審理利用，一併解決紛爭，其追加合於前揭規
    定，合先敘明。
貳、實體事項
一、原告方面：
  ㈠起訴主張略以：
  ⒈緣原告於民國（下同）104 年間，因老邁而須仰賴他人照顧
    生活起居，乃與被告約定將其所有坐落彰化縣○○市○○段0000
    地號、1029地號二筆土地（下合稱系爭土地）贈與被告，被
    告承擔照顧原告終老之責任，並辦畢所有權移轉登記。詎被
    告竟於110年1月間將原告逐出家門，惡意遺棄原告。則以被
    告未履行原先承諾事項，爰依民法第412條第1項規定，並以
    110年1月28日員林郵局第000038號存證信函撤銷先前贈與之
    意思表示。是兩造間就系爭土地之贈與契約既經撤銷，被告
    受有土地所有權登記之利益即屬無法律上原因而受利益，爰
    依同法第179條及第419條規定請求被告返還土地。
  ⒉又原告自110年1月起即獨居於系爭土地上農業資材室迄今，
    未與被告同住。被告不僅不聞不問，更扣留原告身分證件不
    歸還，使原告之精神備受壓迫。核其所為亦符合民法第416 
    條第1項第1款、第2款之事由，爰追加主張依民法第416條第
    1項第1、2款規定撤銷贈與，並依民法第419條、第179條規
    定請求被告返還土地。
  ㈡對被告答辯之說明：
  ⒈兩造同住多年，期間被告從未給予生活費，反而不時爭執分
    產。原告迫於無奈才與被告約定若其承擔照顧責任，則贈與
    系爭土地予被告，並簽署原證一手稿為證。至於被告固辯稱
    移轉登記資料並無贈與附有負擔之記載，但以前開手稿載明
    被告負責照顧原告終老不得異議等文字，並標註土地之地號
    ，顯見兩造原先確有約定贈與之負擔。
  ⒉被告對原告未盡照顧之責，未履行贈與契約之負擔，原告自
    得主張撤銷贈與並請求返還贈與物。被告雖以兩造同遊照片
    佐證其有扶養陪伴原告，仍無法證明確有扶養。原告於110
    年1月14日當日為提領生活費至銀行辦理定存解約，被告竟
    託詞原告遭人詐騙而扣留原告身分證件，事後更數次為此發
    生爭執，已使原告精神備受壓力。
  ㈢並聲明：⒈被告應將坐落彰化縣○○市○○段0000地號面積1036.7
    0平方公尺土地，及同段1029地號面積1345.42平方公尺土地
    之所有權移轉登記予原告；⒉訴訟費用由被告負擔。
二、被告則以：
  ㈠被告於85年間迎來父母同住以照顧生活起居，同住期間多次
    一同旅遊及聚餐，相處融洽。原告於110年1月16日晚間負氣
    自行離家出走，並非被告將原告趕出家門。原告離家時，被
    告即求助警察協助勸說原告返家，惟不被原告接受；原告離
    家後，居住於系爭土地上農業資材室，被告多次前往探視，
    並用盡各種方法與原告溝通，請求其返家，然均遭拒絕。被
    告並未拒絕扶養原告。至於原告稱被告討錢云云，並非事實
    。蓋兩造同住期間，生活費用悉由被告負擔，被告從未計較
    付出，怎會向原告索討？
  ㈡觀諸系爭土地移轉登記資料並無關於負擔之記載，可徵系爭
    贈與契約之性質非屬附負擔贈與。原告固然提出原證一手稿
    為據，惟該紙手稿實係原告於104年12月16日晚間手書之財
    產析分文件，並非兩造間贈與契約，全部內容詳如被證八所
    示。
  ㈢被告持有原告之身分證，原因係協助原告辦理商號歇業登記
    及註銷商號稅籍登記才持有。110年1月14日當日實情係被告
    經台企銀行員通知原告欠缺身分證而無法辦理定存解約及提
    領現金100萬元，被告唯恐原告之多年積蓄化為烏有，才拒
    絕交還原告之身分證件，並非惡意扣留。
  ㈣並為答辯聲明：⒈原告之訴駁回；⒉訴訟費用由原告負擔。
三、兩造不爭執事項：（見本院卷第頁）
  ㈠原告於104年7月22日、同年12月15日將坐落彰化縣○○市○○段0
    000地號、同段1029地號土地贈與被告丙○○，並於104年8月1
    1日、同年12月30日辦畢過戶登記。
  ㈡原告書寫之手稿即原證一，被告丙○○於其上有簽名。
  ㈢原告於110年1月23日搬離被告之住所，迄今未與被告共同居
    住。現與戊○○共同居住於系爭1029地號土地上農業資材室。
  ㈣原告以110年1月28日員林郵局000038號存證信函向被告表示
    其未盡扶養義務，將撤銷原先贈與系爭1028地號、1029地號
    土地之意思表示。
  ㈤原告於110年3月12日18時19分至員林分局員林派出所向被告
    提出刑事侵占告訴，經不起訴處分確定在案。
  ㈥原告對於被告所提之證一、證二、證三、證四、證五、證六
    、證七、證八、證九等證物之形式真正不爭執。
四、本件爭執事項：（見本院卷第頁）
  ㈠被告簽署原告書寫之手稿即原證一，此手稿是否屬於原告贈
    與被告系爭二筆土地之負擔？
  ㈡承上，若此手稿屬於原告贈與系爭二筆土地之負擔，被告對
    原告是否未履行手稿所示之負擔事項？
  ㈢倘被告未履行系爭二筆土地之負擔事項，原告於110年1月28
    日以員林郵局存證號碼000038號存證信函寄予被告，表示撤
    銷贈與，並依民法第412條、第419條、第179條之規定請求
    被告返還系爭二筆土地，有無理由？
  ㈣原告主張其於110年3月12日18時19分至彰化縣警察局員林分
    局員林派出所向被告提出刑事侵占罪之告訴，及被告對其惡
    意遺棄而未扶養，屬民法第416條第1項之事由，依第419條
    、第179條規定請求返還系爭二筆土地予原告，有無理由？
  ㈤原告離家的原因是否為原告要將其在台灣企銀之100 萬元定
    存解約，欲提領現金交給其女友即訴外人戊○○，被告唯恐原
    告之多年積蓄化為烏有，乃婉言勸解卻未為原告接受，致負
    氣自行離家出走？
五、得心證之理由
  ㈠本件原告主張兩造於104年間約定原告將坐落彰化縣○○市○○段
    0000地號、同段1029地號土地贈與被告，被告承擔照顧原告
    至終老（下稱系爭贈與契約）。被告依約取得前開二筆土地
    所有權後，竟於110年1月間將原告趕出家門，並未扶養照顧
    原告終老；更無故扣留原告之身分證件及侮辱原告，使原告
    之精神備受壓力，爰依法撤銷贈與之意思表示等情，業據原
    告提出土地登記謄本、手寫文件影本、員林郵局000038號存
    證信函影本等件為證（見本院卷第15至第22頁）。被告對於
    原告贈與系爭土地所有權之事實不爭執，惟辯稱系爭贈與契
    約並非附負擔贈與，且被告確有扶養照護原告，係原告自行
    離家出走而拒絕扶養，非遭被告逐出；另外，被告保留原告
    之身分證係唯恐原告遭人詐騙致畢生積蓄化為烏有等語。本
    院綜觀兩造前開主張及說明，整理如上揭兩造爭執事項所示
    爭點，判斷如下。
  ㈡按當事人主張有利於己之事實者，就其事實負有舉證之責，
    民事訴訟法第277 條前段定有明文。民事訴訟如係由原告主
    張權利者，應由原告先負舉證之責，若原告不能先舉證證明
    自己主張之事實屬實，則被告就所辯之事實即令不能舉證，
    又或舉證尚有疵累，仍應駁回原告之請求（最高法院17年上
    字第917 號判例參照）。次按贈與契約之成立，以當事人以
    自己之財產無償給與他方，經他方允受為要件。是贈與關係
    之成立只須贈與意思表示相互一致即可成立。又贈與附有負
    擔者，如贈與人已為給付而受贈人不履行其負擔時，贈與人
    得請求受贈人履行其負擔或撤銷贈與，民法第412條第1項定
    有明文。所謂附有負擔之贈與，指贈與契約附有約款，使受
    贈人負擔應為一定給付之債務者而言。倘贈與契約附有此項
    約款，而受贈人於贈與人已為給付後不履行其負擔時，贈與
    人得依民法第412條第1項規定撤銷其贈與（最高法院98年度
    台上字第1901號民事判決意旨參照）。故贈與契約以無償為
    原則，如一造主張贈與附有條件或負擔者，即應就其主張之
    條件或負擔之內容負證明之責，如未能證明贈與契約附有條
    件或負擔，即難認有條件或負擔存在。本件原告主張於104
    年間將系爭土地贈予被告時，曾約定被告應扶養照顧原告終
    老，系爭贈與契約屬附負擔贈與等情，既為被告所否認，揆
    之前揭說明，即應由原告就此有利於己之事實，負舉證證明
    之責。經查：
  ⒈原告就其主張前開事實，固以原證1手稿有「…負責生活看護
    百歲年老，由丙○○負責，不得異議，特立此書為據」、「土
    地標示中央段1028、1029」等文字之記載（見本院卷第15頁
    ），以佐證兩造確有約定被告須扶養照顧原告終老。惟若原
    告當初確有衡及被告不孝而不願履行扶養責任乙事，為保障
    其權利，按理應以書面明確記載被告若未履行負擔則原告得
    收回土地等文字，以杜日後糾紛。然查前開手稿內容，
　　不僅未就如何扶養照顧有所約定，亦並無任何關於未履行負
    擔即得收回土地之記載。職是，已難認定系爭贈與契約確有
    約定扶養照護原告終老之負擔。且兩造本係父子關係，依法
    被告負有法定扶養義務，以原告無法舉證證明其與被告間有
    額外約定有別於民法扶養義務之特別負擔，亦難認定系爭贈
    與契約屬附負擔贈與。況查被證八手稿與原證一手稿屬同一
    文件，有證人丁○○證稱：「（問：請提示110年7月26日爭點
    整理狀被證八104年12月16日的手稿，這個手稿是一半，還
    是全部？）是全部。（問：是否原證一的手稿只有一半，被
    證八手稿是全部，是否如此？）被證八手稿是全部。」等語
    可佐（見本院卷第288頁）。則觀諸被證八手稿有「家產分
    配不當之處，請願諒父無能」、「昭安宮前房屋要張高松，
    父往生後要辦理過戶手續，請各子女無條件給與放棄拋去繼
    承權利協助辦理手續」等字（見本院卷第191頁）；佐以該
    手稿上有被告及訴外人張高松之簽名，而證人丁○○亦曾閱覽
    該紙文件，惟認內容與其無關而拒絕簽名；參以證人丁○○證
    稱：「（問：當初為何原告要寫這張手稿？）我爸爸在我媽
    媽往生後百日的手稿，爸爸將他想法寫出來做出財產分配。
    」等語（見本院卷第285頁），均可知原證一手稿並非兩造
    間贈與契約，而係原告為分配財產所書立之析產文件，才須
    由原告之子張高松、丁○○、丙○○三人共同簽署。是原告主張
    稱原證一手稿即為贈與契約書云云，已難採信。
  ⒉此外，又查被證八手稿上有「104.12.16日晚」之記載（見本
    院卷第191頁），可徵該手稿作成於104年12月16日晚間。然
    查土地登記謄本記載系爭二筆土地移轉原因發生日期分別為
    104年7月22日及同年12月15日，則系爭土地之移轉原因既發
    生於該手稿作成之前，亦難謂該手稿即為系爭贈與契約，
　　循此，即無從以該手稿所載內容認定原告贈與土地時，確有
    約定被告須照顧原告終老之負擔。遑論於華人社會父母基於
    親情或為規避將來遺產稅之課徵等因素，於生前將財產預先
    贈與子女實屬通常，審諸兩造同住多年往來頻繁，原告念於
    親情而無償贈與系爭土地予被告，尚孚常情。再以原告須就
    其主張系爭贈與契約附有負擔一節，先負舉證之責，然原告
    除原證一手稿外，迄未能就其前開主張提出其他證據以實其
    說，本院自難遽為對其有利之認定。
　⒊縱認系爭贈與契約附有照顧原告終老之負擔，然查證人乙○○
    證稱：「（問：原告與妳們共同生活幾年？）記得從我國小
    開始就跟爺爺、奶奶同住，爺爺住到去年或是前年搬走，詳
    細搬走時間不記得，同住有二十年了。（問：爺爺、奶奶都
    跟妳們一起吃飯嗎？）是的。」等語；證人甲○○證稱：「（
    問：原告與被告父子共同生活多少年？）在同一屋簷下，共
    同生活20幾年。」等語；證人丁○○證稱：「（問：據你所知
    被告是否在原告寫完手稿被告簽名後，被告是否有負責原告
    的生活及看護費用？）…原告搬出去之前是有跟被告共同生
    活，在搬出去之前，原告的生活都是被告負責的。」等語；
    證人張甄坊證稱：「（問：依妳的觀察，原告與被告共同生
    活時，他們的感情如何？）感情很好，常常出去玩，而且也
    一起去日本北海道旅遊。」等語（見本院卷第279、282、28
    6、291頁），可徵原告於104年間贈與系爭土地後直至原告
    離家以前，該期間兩造共同生活且關係融洽，此亦有被告提
    出之生活相片可佐（見本院卷第45至第69頁），足認被告於
    104年間取得系爭土地所有權之後，確有履行照顧責任。
　⒋再查證人乙○○證稱：「（問：是否知道爺爺離家原因？）有
    一天晚上吃飯，爺爺突然說要拿回身分證，原因沒有說的很
    明確，我知道我爸爸的意思是為了保護爺爺，希望爺爺可以
    想清楚要回的目的，後來兩人一言不合，爺爺就帶著簡單的
    行李離家出走，我們基於爺爺年紀大，我們也跟在爺爺後面
    勸他回家。（問：妳跟誰跟在爺爺的後面勸他回家？）我、
    我爸爸、媽媽。（問：跟到什麼地方？）一路跟到龍燈公園
    的全國電子旁的烤狀元那邊。（問：當時有無報警，請警察
    勸他回家嗎？）好像是爺爺跟路人說，有奇怪的人跟蹤他，
    我們跟路人說我們是家屬，也有跟警察說明清楚，並請警察
    勸他回家。」等語（見本院卷第279頁），及證人張甄坊證
    稱：「…110年1月16日那天的晚上我爸爸為了身分證就離家
    出走，我也不贊成我爸爸拿回身分證，我認為他拿回身分證
    後100 萬元就沒了，後來我爸爸離家，那天寒流來，被告全
    家都出動，我也出動去勸我爸爸回家，但我爸爸也不回來，
    後來我也有去報警，他就是不回來。（問：是原告拒絕被告
    扶養嗎？）被告沒有不扶養原告，是原告自己負氣離家出走
    的。」、「（問：妳剛才說原告自己負氣離家出走，是妳看
    到的嗎？）我有看到經過，我還有勸他，他都不聽，我兒子
    及我先生都也在場，因為我爸爸就是生氣不能領錢…。」等
    語（見本院卷第292頁），可知原告係負氣自行離家出走，
    並非被告驅趕離家，且當日被告確曾戮力以圖規勸原告返家
    。則縱使系爭贈與契約確附有照顧原告終老之負擔，然被告
    於104年至110年長達6年期間既有以共同生活方式照料原告
    起居以履行照顧義務，自不能以原告自行離家以後，被告未
    陪伴照護原告，即謂被告不履行照顧責任，據以主張撤銷贈
    與。
　⒌本件既非被告主動驅逐原告離家，而係原告自行離家拒受被
    告照護，即應認為原告不欲受被告照顧。則縱使系爭贈與契
    約確實負有被告照顧原告終老之負擔，猶難認為受贈人即被
    告就不履行負擔有何可歸責事由。遑論被告於原告離家之後
    ，曾前往原告住處掛設全家福照片及原告之妻張黃銀治之照
    片，有原告提出之現場照片、錄影畫面可佐（見本院卷第20
    4至第205頁、第297至第304頁），衡情無非意圖以前開照片
    喚起親情促成原告返家，所為縱有不當，猶可徵被告確有照
    顧原告之意思。凡此種種，實難認為被告有惡意遺棄、不欲
    照顧原告之情事。是縱使系爭贈與契約確有約定照顧終老之
    負擔，本院認原告自行離家之際，即已免除被告之照顧責任
    ，則原告於離家後，旋以被告未履行負擔為由，主張撤銷贈
    與並取回系爭土地之所有權，有違誠信，自無足採。　
　⒍基上，以原告所提出之證據尚無從證明原告贈與土地時，兩
    造確有約定被告承擔照顧原告終老之負擔，則原告以被告未
    履行負擔為由，主張依民法第412條第1項規定撤銷贈與之意
    思表示，即不生撤銷之效力。是原告移轉系爭土地予被告之
    法律上原因即系爭贈與契約既仍有效存在，原告主張依不當
    得利之規定，請求被告將系爭土地移轉登記為原告所有，於
    法未合，應予駁回。
  ㈢至於原告以被告拒不返還身分證件，及對原告有若干侮辱情
    事，主張依民法第416條第1項第1款之規定撤銷贈與一節。
  ⒈按受贈人對於贈與人或其配偶、直系血親、三親等內旁系血
    親或二親等內姻親有故意侵害之行為，依刑法有處罰之明文
    者，贈與人得撤銷其贈與，民法第416條第1項第1款定有明
    文。可知依民法第416條第1項第1款規定主張撤銷贈與，以
    受贈人對於贈與人或其最近親屬有故意侵害行為，依刑法有
    處罰之明文為限。次按刑法上之侵占罪，須持有人有變易原
    來持有意思而為不法所有之意思，始能成立。如僅將持有之
    物延遲交還或有其他原因，致一時未予交還，既欠缺主觀犯
    意，尚不能以侵占罪相繩（最高法院82年台上字第5065號刑
    事判決意旨參照）。
  ⒉本件原告主張被告扣留身分證涉犯侵占罪，且對原告有侮辱
    情事，據以主張撤銷贈與云云。惟查原告初向被告索討身分
    證時，固然遭被告拒絕，然被告於彰化地檢署偵訊時，已應
    原告要求交還身分證件，可徵被告主觀上就原告之身分證件
    並無易持有為所有之不法意圖，客觀上亦無就原告之身分證
    件以所有權人身分自居之行為，自不能以被告一時不返還該
    物件，遽認被告有易持有為所有之犯意，而以刑法侵占罪責
    相繩。佐以上情業經原告提起侵占罪告訴，經彰化地檢署檢
    察官不起訴處分確定在案，有不起訴處分書在卷可稽（見本
    院卷第234頁），益徵原告主張被告涉犯刑法上侵占罪云云
    ，並非有據。至於原告另稱被告有侮辱之情事云云，然未見
    原告提出證據憑佐，已難遽信，遑論該情事是否符合刑法所
    定之要件，是原告此部分主張，自難遽採。基上，以原告未
    能舉出被告有何故意侵害原告，且該行為在刑法上有處罰之
    明文，即不符合民法第416 條第1項第1款之要件。原告主張
    依前開規定撤銷贈與系爭土地予被告之債權行為，並依民法
    第419條第2項、第179條規定請求返還土地，即屬無據，應
    予駁回。
  ㈣至於原告另以被告未履行法定扶養義務，主張依民法第416條
    第1項第2款規定撤銷贈與一節：
  ⒈按受贈人對於贈與人有扶養義務而不履行者，贈與人得撤銷
    其贈與，民法第416條第1項第2款固有明文。惟受扶養權利
    者，以不能維持生活而無謀生能力者為限；無謀生能力之限
    制，於直系血親尊親屬不適用之，亦為同法第1117條所明定
    。惟以該條第2 項僅規定關於無謀生能力之限制於直系血親
    尊親屬不適用之，並非規定不能維持生活之限制於直系血親
    尊親屬不適用之，可知直系血親尊親屬如能以自己財產維持
    生活，即無受扶養之權利（最高法院72年度台上字第4792號
    、74年度台上字第1749號判決意旨參照）。
  ⒉經查：本件兩造爭端肇因於原告於110年1月14日至台灣企銀
    銀行辦理定存解約及提領100萬元現金受阻，原告負氣於同
    月16日晚間自行離家，獨居於系爭土地上農業資材室。以上
    情可知原告有定期存款數額達百萬元，衡情原告尚有相當資
    力。佐以證人張甄坊於本院證稱：「…那個女人還沒有出現
    前，我爸爸有給我看他的存摺簿，裡面有一千多萬，現在只
    有剩下定存200萬，活期只剩下100多萬元，…我爸爸進去領
    錢，平均壹個月都是十幾萬元在花，壹個老人家每個月都有
    房租收入的人，每個月還需要領十幾萬元…」等語（見本院
    卷第292頁），亦徵原告確有相當資力，核無不能以自己財
    產維持生活之情形。揆之前揭說明，已難認定被告有民法第
    416條第1項第2款所定負有扶養義務不予履行之情事。
  ⒊況查兩造原先同住，嗣原告因細故而自行離家出走，可徵係
    原告拒絕被告照護，並非被告惡意不履行照護義務，均已如
    前述。職是不能認為被告有民法第416條第1項第2款所不許
    之忘惠行為。是即使被告於110年1月原告離家以後並未照護
    原告，此亦非法律所定得撤銷贈與之事由。則原告以此為據
    ，請求撤銷系爭贈與契約，亦無理由。
六、綜上所述，原告並未證明兩造就系爭贈與契約訂有照顧原告
    終老之負擔，兼之被告並無惡意遺棄被告，或對原告有何涉
    犯刑法明文處罰之犯罪行為，則原告以被告未履行負擔為由
    ，先位主張依民法第412條第1項規定撤銷贈與之意思表示，
    暨以被告涉犯侵占罪嫌及未履行法定扶養義務，備位主張依
    民法第416條第1項第1、2款規定撤銷贈與，並據以主張被告
    受有登記為系爭土地之所有權人之利益之法律上原因已
　　不存在，爰依民法第419條第2項、第179條之規定，請求被
    告將系爭土地所有權移轉登記予原告，為無理由，均應駁回
    。
七、本件事證已臻明確，兩造其餘攻擊、防禦方法與舉證，核與
    判決結果無影響，爰不逐一論述，附此敘明。
八、據上論結，本件原告之訴為無理由，依民事訴訟法第78條，
    判決如主文。
中　　華　　民　　國　 111　　年　　2 　　月　　25　　日
                  民事第三庭  法　官　林于人
以上正本係照原本作成。
如對判決上訴，應於判決送達後20日內向本院提出上訴狀。如委
任律師提起上訴者，應一併繳納上訴審裁判費。
中　　華　　民　　國　　111 　年　　2 　　月　　25　　日
                              書記官  卓千鈴